臺灣桃園地方法院民事判決　　　　　　　96年度簡上字第38號
上　訴　人　怡民有限公司
法定代理人　乙○○
被　上訴人　建綸建設股份有限公司
法定代理人　甲○○
上列當事人間請求給付貨款事件，上訴人對於民國95年12月25日
本院桃園簡易庭95年度桃簡字第1678號第一審判決提起上訴，於
民國96年8月16日辯論終結，本院判決如下：
    主  文
上訴駁回。
第二審訴訟費用由上訴人負擔。
    事實及理由
一、上訴人起訴主張：兩造於民國94年4 月間，經訴外人丙○○
    介紹簽訂MEDIA-JUKEBOX 硬碟放映機買賣契約，約定由上訴
    人交付前開放映機250 臺與被上訴人，被上訴人則應依約以
    每臺新臺幣（下同）6,500 元之對價支付價金，並給付300,
    000 元之定金與上訴人（下稱系爭買賣契約）。嗣上訴人依
    約分2 次出貨，第1 批100 臺放映機業於同年6 月3 日經丙
    ○○交與被上訴人收受，惟被上訴人迄未給付該批貨款，扣
    除被上訴人前已給付之定金300,000 元，仍應再支付350,00
    0 元（6,500x 100-300,000=350,000）。若系爭買賣契約尚
    未成立，契約內即不應將被上訴人前於同年3 月30日向上訴
    人價購之50台同款硬碟放映機數量列入。又若被上訴人認為
    尚未與上訴人成立系爭買賣契約，亦應拒收或通知上訴人領
    回該100 臺機器，惟被上訴人均未為之，即表示承認系爭買
    賣契約已然成立。另上訴人係依據被上訴人與丙○○間分期
    交貨、分期付款之約定，復因未獲被上訴人給付上開100 臺
    機器款項，始未再交付150 臺機器。再者，上訴人原本因為
    前述100 臺機器係經由丙○○交與被上訴人，乃向丙○○訴
    請給付貨款，而原審採信丙○○基於不滿之情緒附合被上訴
    人所謂其所給付之300,000 元係屬「議約金」等詞，顯違證
    據法則。為此，爰依系爭買賣契約及民法上買賣之法律關係
    ，訴請被上訴人如數給付其餘貨款及其法定遲延利息等語。
    並聲明：原判決廢棄。被上訴人應給付上訴人350,000 元，
    及自起訴狀繕本送達之翌日起至清償日止，按週年利率5%計
    算之利息。願供擔保請准宣告假執行。
二、被上訴人則以：兩造曾就前開放映機獨家代理授權契約簽訂
    草約，所交與上訴人之300,000 元即為代理權之議約金，嗣
    因上訴人違反草約逕至桃園地區展示銷售，且前開放映機亦
    與約定規格不同，而未締約。嗣上訴人自行運送前開放映機
    100 臺與被上訴人，惟被上訴人曾經向上訴人表達未曾訂購
    一事，並請求上訴人返還300,000 元議約金未果，故仍保管
    前開放映機100 臺在被上訴人處所等語資為抗辯。並聲明：
    上訴駁回。
三、本件不爭執事項：
(1)、被上訴人前曾於94年3 月間向上訴人購買MEDIA-JUKEBOX 硬
    碟放映機50臺，業已銀貨兩訖；嗣兩造於同年4 月1 日商議
    前開放映機之買賣事宜，被上訴人並交與上訴人300,000 元
    。其後上訴人於同年6 月間運送前開放映機100 臺予被上訴
    人，現仍為被上訴人管領中。
(2)、另上訴人曾以同一貨款請求權對丙○○為請求，經臺灣士林
    地方法院內湖簡易庭以94年度湖簡字第945 號民事判決，駁
    回上訴人之訴在案。
四、本院判斷：本件上訴人主張被上訴人積欠其前述放映機價金
    債務350,000 元，惟此為被上訴人堅決否認，並以事實及理
    由欄二之陳述置辯。是本件之爭點乃在於：兩造間究係成立
    單純之買賣契約關係或是獨家代理授權契約？又該契約是否
    合法成立並生效？被上訴人所交付之300,000 元性質為何？
    經查：
(1)、按「當事人互相表示意思一致者，無論其為明示或默示，契
    約即為成立。」、「稱買賣者，謂當事人約定一方移轉財產
    權於他方，他方支付價金之契約：當事人就標的物及其價金
    互相同意時，買賣契約即為成立。」、「訂約當事人之一方
    ，由他方受有定金時，推定其契約成立。」同法第153 條第
    1 項、第345 條、第248 條分別定有明文。又舉凡契約之要
    件皆可區分為成立要件及生效要件，就其中任何一項契約必
    要之點，苟當事人對此二者意思表示未能一致，買賣契約自
    無從成立或生效。繼按「民法所謂條件，係當事人以將來客
    觀上不確定事實之成就或不成就，決定法律行為效力之發生
    或消滅之一種附款，故使法律行為效力發生或消滅，為附條
    件法律行為之本質。」最高法院88年度台上字第1451號民事
    判決著有明文。
(2)、本件被上訴人雖曾於94年3 月間收受原告交付之前開放映機
    50臺，惟就此部分買賣契約之貨物交付與價金給付義務皆業
    已履行完畢，此為兩造所不爭執。然前述買賣契約之成立並
    不足以證明兩造嗣後之交易往來均屬性質相同之買賣關係，
    此乃當然之理。而上訴人主張被上訴人曾交付300,000 元定
    金，向其購買250 臺放映機乙節，業為被上訴人堅決否認，
    並抗辯以：兩造係於同年4 月1 日透過曾淼弘之居間媒介，
    商議前開放映機之獨家代理授權事宜，被上訴人乃交與上訴
    人300,000 元以保證履約，其後上訴人乃於同年6 月間運送
    前開放映機100 臺予被上訴人等語。經查，兩造間確曾商議
    簽定獨家代理授權事宜乙節，此有VOCOPRO MEDIA-JUKEBOX
    買賣合約1 紙附於原審卷內可稽（參見原審卷宗第18頁），
    此部分事實核與證人即居間人曾淼弘到庭證述：「‧‧‧經
    過謝先生的介紹我才認識上訴人的法定代理人。他是說有硬
    碟機要賣，是否可以找到買主。被上訴人的法定代理人是我
    好朋友，我就問他是不是要買。被上訴人在猶豫是否要購買
    ，他要求若要買的話他要獨賣，這個訊息我有轉達上訴人。
    （提示原審卷宗第18頁）就是這份契約，這份是我打的契約
    ，兩造都互有更改多次，最後兩造都無蓋章同意。」（參見
    本院卷宗第43頁）等語屬實，且被上訴人確曾交付上訴人30
    0,000 元，系爭100 臺放映機亦由被上訴人公司的小姐收受
    貨物乙節，此均為兩造所不爭執，故本院認被上訴人所指稱
    兩造間所謀議之獨家代理授權契約，應確已因收受前述定金
    300, 000元而成立在案。
(3)、又被上訴人雖指稱：「300,000 元是談合約的議約金，所以
    300,000 元部分不是100 臺貨的錢。」（參見本院卷宗第30
    頁）等語，惟依據證人曾淼弘於本院證述：「被上訴人有透
    過我交付30萬元的支票給上訴人，我認為是議約金，意思是
    被上訴人拿了上訴人的貨，擔保合約會繼續進行。最後契約
    的狀態是，被上訴人表示東西沒有辦法再賣，並要求第一批
    的50台與之後的100 台全部退還上訴人，上訴人並要退還30
    萬元。」等語，再參酌訂約當事人之一方於收受他方交付之
    定金時，即已推定契約為成立，故如被上訴人抗辯前述300,
    000 元並非定金，即應就此證明兩造合意該300,000 元之性
    質為何，被上訴人既無法舉證推翻前述300,000 元為定金之
    事實，被上訴人前述抗辯即不可採，從前所述，亦可證兩造
    間之獨家代理授權契約確已合法成立無誤。
(4)、兩造間前述獨家代理授權契約雖已合法成立在案，其次應論
    究者為，前述契約是否亦已因意思表示合致而生效？經查，
    被上訴人雖不否認兩造間確曾商訂前述獨家代理授權契約，
    惟對於其所收受之100 臺放映機部分則表示，必須待該獨家
    代理授權契約簽定後才願意付款等語。此部分抗辯，徵諸證
    人曾淼弘於本院審理時所陳述：「被上訴人一直有向我強調
    如果合約沒有簽成，他收受的機台他也不要買了，意思就是
    縱使有收受將來也要退還給上訴人，這點上訴人是否知情我
    不知道，上訴人應該也知道。」（參見本院卷宗第43頁）等
    語，足認被上訴人就前述獨家代理授權契約之生效，應有以
    兩造簽定VOCOPRO MEDIA-JUKEBOX 買賣合約之書面為停止條
    件，如兩造間未就前述買賣合約簽署同意，即應認停止條件
    不成就，故獨家代理授權契約應並未生效之意思，然由證人
    曾淼弘之證述並無法證明，上訴人是否確實經由曾淼弘之告
    知而獲悉被上訴人就前述獨家代理授權契約有附停止條件生
    效，並同意被上訴人就該契約之生效要件部分附停止條件之
    意思，且上訴人亦堅決否認兩造間有以簽定VOCOPROMEDIA-J
    UKEBOX買賣合約之書面，為前述獨家代理授權契約生效之停
    止條件之合意，故本院認就前述契約之生效要件部分，因兩
    造意思表示不一致而尚未生效。契約既尚未生效，縱認被上
    訴人確有收受前開100 臺之放映機，被上訴人仍無給付價金
    之義務，則上訴人請求被上訴人給付前開放映機之價金，即
    屬無據，難以准許。
五、綜上所述，本件上訴人主張被上訴人應依據系爭買賣契約之
    約定給付前述350,000 元之價款，因本院認兩造間所成立者
    應屬被上訴人抗辯之獨家代理授權契約，並非單純之買賣契
    約而不足採，雖被上訴人抗辯兩造間獨家代理授權契約並未
    成立，亦不足採，然兩造間之獨家代理授權契約雖已成立，
    就生效要件部分，因兩造間並未達成合意故契約尚未生效。
    從而，上訴人主張本於系爭買賣契約之法律關係，請求被上
    訴人給付350,000 元及自起訴狀繕本送達之翌日起至清償日
    止，按年息百分之5 計算之利息，為無理由，不應准許。其
    假執行之聲請亦失所附麗，應併予駁回。原審為上訴人敗訴
    之判決，及駁回其假執行之聲請，其理由雖有不同，惟結論
    並無二致，上訴意旨指摘原判決不當，求予廢棄改判，為無
    理由，應予駁回。
六、據上論結，本件上訴為無理由，依民事訴訟法第436 條之1
    第3項 、第449 條第2項、第78條，判決如主文。
中　　華　　民　　國　　96　　年　　8 　　月　  30　　日
                  民事第三庭  審判長法　官　潘進柳
                                    法　官　張益銘
                                    法　官　陳清怡
上列正本證明與原本無異
如對本判決上訴，須於判決送達後20日內向本院提出上訴狀，同
時表明上訴理由；如已於本判決宣示後送達前提起上訴者，應於
判決送達後10日內補具上訴理由（均須按他造當事人之人數附繕
本）。
中　　華　　民　　國　　96　　年　　8 　　月　　30　　日
                                    書記官　王羽潔
